【裁判字號】    94,訴,1110
【裁判日期】    950630
【裁判案由】    都市計畫
【裁判全文】
高雄高等行政法院裁定
                                     94年度訴字第01110號
原      告  甲○○
被      告  屏東縣政府
代  表  人  乙○○  ○○
訴訟代理人  許銘春  律師
            張文雪  律師
上列當事人間因都市計畫事件，原告不服內政部中華民國九十五
年四月十一日台內訴字第０九五００五０五０一號訴願決定，提
起行政訴訟。本院裁定如下：
    主  文
原告之訴駁回。
訴訟費用由原告負擔。
    理  由
一、按「人民因中央或地方機關之違法行政處分，認為損害其權
    利或法律上之利益，經依訴願法提起訴願而不服其決定，或
    提起訴願逾三個月不為決定，或延長訴願決定期間逾二個月
    不為決定者，得向高等行政法院提起撤銷訴訟。」行政訴訟
    法第四條第一項定有明文。是提起撤銷訴訟，應以有行政處
    分之存在為前提要件；所謂行政處分者，係指行政主體基於
    職權，就具體事件，所為發生公法上法律效果之單方行政行
    為而言，此觀訴願法第三條第一項、行政程序法第九十二條
    第一項之規定自明。次按司法院釋字第一五六號解釋係謂：
    「主管機關變更都市計畫，係公法上之單方行政行為，如直
    接限制一定區域內人民之權利、利益或增加其負擔，即具有
    行政處分之性質，其因而致特定人或可得確定之多數人之權
    益遭受不當或違法之損害者，自應許其提起訴願或行政訴訟
    以資救濟。．．．」其解釋理由書中並說明：「此項都市計
    畫之個別變更，與都市計畫之擬定、發布及擬定計畫機關依
    規定五年定期通盤檢討所作必要之變更（都市計畫法第二十
    六條參照），並非直接限制一定區域內人民之權益或增加其
    負擔者，有所不同。」是依該號解釋意旨，依都市計畫法第
    二十六條規定所為之五年定期通盤檢討所作必要之變更計畫
    ，皆屬「法規」性質，並非行政處分。由於都市計畫，係指
    在一定地區內有關都市生活之經濟、交通、衛生、保安、國
    防、文教、康樂等重要設施，預計二十五年內之發展情形，
    作有計畫之發展，並對土地使用作合理之規劃（參都市計畫
    法第三條、第四條），因此，都市計畫本含有行政機關就其
    執掌事務，依其專業知識所為之決定，此即非司法機關所能
    干涉；亦即都市計畫經公布實施，固對於人民及各級政府均
    有一定之拘束效力，然由於都市計畫並非係就個別具體事件
    之處理，而係對於一定地區內各項重要設施以及土地使用所
    為之整體規劃，故其並未直接限制一定區域內人民之權利、
    利益或增加其負擔，依前述司法院釋字第一五六號解釋意旨
    ，其並非行政處分而係屬「法規」性質，是都市計畫之對象
    實質上雖亦為可得確定，亦不能自此觀點認其為屬具體事件
    之行政處分，而許其就具法規性質之都市計畫尋求行政救濟
    程序；都市計畫性質上既為一「法規」，故而依據都市計畫
    法第二十六條規定之五年定期通盤檢討，性質上即屬法規之
    修正，而非行政處分。都市計畫之五年定期通盤檢討，既為
    法規性質，人民即不得對之以提起行政爭訟方式尋求救濟。
二、本件原告起訴意旨略以：被告於民國（下同）八十一年五月
    十二日以八一屏府建都字第六一０八五號公告變更屏東都市
    計畫（第一次通盤檢討暨第一期公共設施保留地專案通盤檢
    討）案，將其共有坐落屏東市○○段七七０地號土地，部分
    劃定為綠地，該部分目前已另分割為同段七七０之一地號土
    地，因該綠地規劃大小不一，且寬度過寬，影響其權益，請
    求將該綠地部分變更為住宅區等語，而聲明求為判決撤銷訴
    願決定及原處分（八十一年五月十二日八一屏府建都字第六
    一０八五號公告變更屏東都市計畫（第一次通盤檢討暨第一
    期公共設施保留地專案通盤檢討）案）。
三、經查：
（一）被告於八十一年間辦理「變更屏東都市計畫（第一次通盤
      檢討暨第一期公共設施保留地專案通盤檢討）案」，前經
      台灣省政府報經內政部以八十一年五月十一日台（八一）
      內營字第八一七三二三七號函准予備案，並經台灣省政府
      以八十一年五月十一日八一府建四字第五一八九六號函交
      下，由被告依都市計畫法第二十一條規定以八十一年五月
      十二日八一屏府建都字第六一０八五號公告自八十一年五
      月十二日起發布實施等情，有上開台灣省政府函及被告公
      告等影本附本院卷可稽。而屏東都市計畫於二年日據時期
      發布實施，台灣光復後經內政部分二次核定，第一次於四
      十四年發布，內容為計畫範圍、道路系統、學校、公園、
      市場、機關，係全部延用日據時期之計畫內容，第二次於
      四十六年發布，內容為就原計畫範圍追加限制使用計畫，
      對第一次之計畫內容則全無更改，五十年間辦理擴大都市
      計畫，但延至六十年九月始發布實施，八十一年五月發布
      實施第一次通盤檢討暨第一期公共設施保留地專案通盤檢
      討，計畫年期至九十年，計畫面積範圍有一七六０．五六
      公頃；又被告於八十一年五月發布之通盤檢討案變更內容
      達八十七項，為配合都市發展趨勢，就原有計畫中土地使
      用分區（住宅區、商業區、工業區、農業區等）與公共設
      施保留地（機關、學校、道路、公園、綠地、水溝等）通
      盤檢討後，予以調整變更，以因應都市實際需要，此有變
      更屏東都市計畫（第一次通盤檢討暨第一期公共設施保留
      地專案通盤檢討）書附卷足參。是揆諸首揭說明，本件為
      一具有綜合都市生活之經濟、交通、衛生、保安、國防、
      文教、康樂等重要設施之都市計畫，係屬擬定計畫之機關
      依據發展情況，並參考人民建議所作必要之變更，而屬都
      市計畫法第二十六條所規定擬定計畫之機關每五年所為之
      定期通盤檢討。至於都市計畫法第二十七條第一項之變更
      即所謂個別變更，係指都市計畫經發布實施後，因重大事
      變等因素，視實際情況迅行所為之變更；關於都市計畫之
      變更，所以於都市計畫法第二十六條規定之定期通盤檢討
      外，復規定同法第二十七條之個別變更，乃因都市計畫經
      發布實施後，除每五年之定期通盤檢討外，原則上不得隨
      時任意變更，然為因應特殊情況發生而有變更必要之情況
      ，故於該法第二十七規定得迅行個別變更之情況。都市計
      畫法第二十七條既為針對定期通盤檢討之變更所設計之例
      外變更情況，且法條復規定變更時應迅行變更，故本條之
      個別變更，當係於變更有時間上之要求而不及於定期通盤
      檢討中加以檢討變更之情況下，始有適用之餘地。而本件
      之都市計畫變更，乃因原有計畫於六十年九月十八日發布
      實施後，已歷經二十餘年未再行通盤檢討，故此計畫乃因
      綜觀客觀情況之演變，將原本之都市計畫為前瞻性之變更
      ，其本質上並無何迫切之時間性要求，足見此變更案並無
      因時間性之要求，而有於一定期間內迅行變更之必要；故
      此一變更案當非都市計畫法第二十七條第一項所稱，視實
      際情況迅行所為之都市計畫變更。
（二）又都市計畫法第二十六條所以規範都市計畫之定期通盤檢
      討，乃因都市計畫發布後，為促計畫之確實進行，雖不得
      任意變更，然都市計畫乃就相當期間所設計之都市發展計
      畫，惟現實發展情況及人民之意見常會有所變動，而非原
      所計畫及預期範圍，故為與現實發展及多數人民之期望相
      配合，乃有此定期通盤檢討制度之設計，是經通盤檢討後
      如有變更之必要，亦係針對有變更必要者始進行該部分計
      畫之變更，故其變更並非須就原都市計畫之全部為之。是
      本件之都市計畫變更其範圍雖非原都市計畫範圍之全部，
      亦不得因此即謂本件變更非屬都市計畫之通盤檢討；故本
      次之計畫變更，實質上即為原都市計畫內容之檢討，並非
      一「具體事件之處理」，且此計畫之變更本身亦非直接限
      制一定區域內人民之權益或增加其負擔。本件之都市計畫
      變更案性質上既為都市計畫之擬定機關依據都市計畫法第
      二十六條所為定期通盤檢討，其既非就一具體事件為處理
      ，亦未直接限制一定區域內人民之權益或增加其負擔，參
      諸前揭所述，其當屬法規性質，而非行政處分。
（三）又查，原告共有坐落屏東市○○段七七０地號土地，於六
      十年九月十八日發布實施之擴大屏東都市計畫時，其中一
      部分已經劃定為綠地，屬「綠八用地」，八十一年該都市
      計畫通盤檢討時，仍認該綠地為必要之綠地公共設施保留
      地，因而未變更使用編定，嗣經被告於八十三年十一月十
      一日公告上開通盤檢討樁位成果資料圖表，屏東縣屏東地
      政事務所乃於八十五年五月十三日依上開樁位成果圖，將
      上開七七０地號土地逕為分割，分割增加原已編定為綠地
      之七七０之一地號土地；嗣因屏東市公所發現樁位測量有
      誤，上開七七０之一地號土地部分非屬綠地，乃函請屏東
      縣屏東地政事務所於九十四年一月十九日將該土地逕為分
      割，分割增加之七七０之二地號土地更正使用分區為住宅
      區等情，業據被告陳明在卷，復有屏東市公所核發之上開
      土地使用分區證明書、被告八十三年十一月十一日八三屏
      府建都字第一六二四六五號公告、上開土地登記謄本及地
      籍圖謄本等附本院卷為憑，洵堪認定。足見原告之土地亦
      非在被告辦理「變更屏東都市計畫（第一次通盤檢討暨第
      一期公共設施保留地專案通盤檢討）案」變更之範圍內，
      原告主張上開七七０之一地號土地，係在該通盤檢討案中
      ，始變更為綠地乙節，亦不足採。
四、綜上所述，被告所為變更屏東都市計畫（第一次通盤檢討暨
    第一期公共設施保留地專案通盤檢討）案，既為都市計畫法
    第二十六條所規範之定期通盤檢討，其並非關於具體事件之
    處理，亦未因此直接限制一定區域內人民之權益或增加其負
    擔，非屬行政處分，而屬法規性質，依法不得循行政爭訟程
    序尋求救濟，故訴願決定就原告不服被告前揭都市計畫公告
    提起訴願從程序上予以不受理，並無不合，原告復對之提起
    本件撤銷訴訟，即不備起訴要件，應以裁定駁回之。
五、本件原告之訴既不合法，故原告關於本件都市計畫變更案之
    實體上爭執，本院即無再予論述之必要，併予敘明。
六、依行政訴訟法第一百零七條第一項第十款、第一百零四條、
    民事訴訟法第九十五條、第七十八條，裁定如主文。
中    華    民    國    95    年     6    月   30     日
                  第三庭審判長法  官  邱政強
                              法  官  詹日賢
                              法  官  李協明
以上正本係照原本作成。
如不服本裁定，應於裁定送達後10日內以書狀敘明理由，經本院
向最高行政法院提出抗告（須按對造人數附具繕本）；並應預繳
送達用掛號郵票6份（每份34元）。
中    華    民    國    95    年     6    月   30     日
                              書記官  周良駿


司法院資訊處製作；財團法人民間司法改革基金會備份。
